臺灣高等法院民事判決　九十年度重訴字第九○號
　　　原　　　告　興泰山建設股份有限公司
　　　法定代理人　潘鵬山
　　　被　　　告　甲○○
　　　被　　　告　乙　○
右當事人間因原告提起刑事附帶民事訴訟，請求侵權行為損害賠償事件，經本院刑事
庭裁定移送，原告並為訴之追加，爰判決如左：
    主    文
原告之訴、追加之訴、及假執行之聲請均駁回。
訴訟費用及追加之訴訴訟費用均由原告負擔。
    事實及理由
一、被告乙○經合法通知，未於言詞辯論期日到場，核無民事訴訟法第三百八十六條
    各款情形，爰依原告聲請，由其一造辯論而為判決。
二、原告於起訴狀送達後追加乙○為被告，並就乙○部分追加不當得利之法律關係，
    其請求權之基礎同一，並不甚礙被告之防禦及訴訟之終結，核與民事訴訟法第二
    百五十五條第一項第二款、第七款規定相符，應予准許，合先敘明。
三、原告主張：被告乙○承包原告位於台北縣泰山鄉○○路○段之美福堡工地新建工
    程，因發生承攬糾紛，雙方遂於民國（下同）八十七年十月九日簽訂協議書，依
    協議書第四條約定：「各項未完工程部分及工程尾款部分（約計新台幣五千萬元
    正），由甲方（即被告乙○）通知各工程包商與乙方（即原告）協議，並轉由乙
    方負責理直。」為此原告開立新台幣（下同）五千萬元之本票一紙作為擔保該款
    項之履行，雙方並於協議書背面約定：「若無履行本案全部工程，本式本票得仲
    裁定案後，方得提示處分」等語，原告遂將本票交付當時參與協議之第三人即被
    告甲○○保管並為見證人。詎被告甲○○違背原告所委託之任務，將該本票交付
    被告乙○，使被告乙○持該本票向臺灣板橋地方法院聲請本票裁定，進而查封原
    告美福堡工地之三十戶房地，使原告無法將房地移轉於承購戶，致生購屋糾紛。
    原告為此提起確認本票債權不存在之訴，支出五十萬元之裁判費，原告復與被告
    乙○以五千二百五十萬元達成和解，被告乙○始撤銷房地查封。被告甲○○背信
    將系爭本票交付被告乙○，致使原告受有五千三百萬元之損害，爰依民法第一百
    八十四條第一項前段規定，請求被告甲○○負損害賠償之責等語。嗣於本院審理
    中，原告依共同侵權行為之法律關係，追加被告乙○，請求被告負連帶負賠償之
    責。並聲明：(一)被告應連帶給付原告五千三百萬元，及自附帶民事訴訟訴狀繕本
    送達翌日起至清償日止，按年息百分之五計算之利息。(二)願供擔保聲請准宣告假
    執行。
四、被告則以：原告之侵權行為損害賠償請求權已罹於時效；且被告乙○聲請本票裁
    定及強制執行時，均未以本票正本聲請之，是系爭本票裁定強制執行與被告甲○
    ○交付本票正本與否，並無必然之因果關係；又被告乙○聲請本票裁定係基於法
    律上之原因，並非不法，即不構成侵權行為；況原告確實有積欠被告乙○工程款
    ，雙方並於八十八年七月十二日以五千二百五十萬元達成和解，惟其中二千九百
    零一萬二千元之支票款項未獲付款，被告乙○自得主張抵銷；原告提出之八十七
    年十月九日協議書背面之橫式條款未經被告乙○同意及簽名，且與正面之直式條
    款記載矛盾，觀其文義係本票「得」仲裁，並非「應」仲裁，況被告乙○與各小
    包、原告確於八十八年三月二十九日聲請調解，亦屬廣義之仲裁，則被告乙○收
    受本票正本、聲請本票裁定，均屬協議之範疇，被告甲○○並無背信等語，資為
    抗辯。並聲明：(一)原告之訴駁回。(二)如受不利之判決，願供擔保請准宣告免為假
    執行。
五、兩造不爭之事實：
  (一)被告乙○承包原告位於台北縣泰山鄉○○路○段之美福堡工地新建工程，因發生
    承攬糾紛，雙方遂於八十七年十月九日簽訂協議書，依協議書第四條約定：「各
    項未完工程部分及工程尾款部分（約計新台幣五千萬元正），由甲方（即被告乙
    ○）通知各工程包商與乙方（即原告）協議，並轉由乙方負責理直」，為此原告
    開立票號ＴＨ0000000，票面金額五千萬元之本票一紙（簡稱系爭本票）
    作為擔保該款項之履行；被告乙○於八十八年三月二十二日向臺灣板橋地方法院
    聲請本票裁定，經該院於八十八年三月三十一日以八十八年度票字第二四八九號
    裁定准予強制執行，被告乙○復於八十八年五月十九日聲明強制執行（臺灣板橋
    地方法院八十八年度民執字第九五九八號），進而查封美福堡工地之三十戶房地
    ，原告與被告乙○於同年七月十二日以五千二百五十萬元達成和解，被告乙○始
    於同年七月十七日撤回執行之聲請等情，有八十七年十月九日及八十八年七月十
    二日之協議書、本票影本可稽，並經本院調閱臺灣板橋地方法院八十八年度票字
    第二四八九號卷宗、同院八十八年度民執字第九五九八號卷宗核閱屬實，亦為兩
    造所不爭執。
  (二)被告甲○○違背保管義務，將系爭五千萬元本票交予被告乙○，使被告乙○得以
    聲請本票裁定，進而查封美福堡工地之三十戶房地，致原告無法將房地移轉於承
    購戶，而生購屋之糾紛等情，經本院刑事判決背信罪確定在案，有本院九十年度
    上易字第五五號刑事判決可證，亦為兩造所不爭執。
六、侵權行為部分：
（一）按「因侵權行為所生之損害賠償請求權，自請求權人知有損害及賠償義務人時
      起，二年間不行使而消滅」，民法第一百九十七條第一項定有明文。按「關於
      侵權行為損害賠償請求權之消滅時效，應以請求權人實際知悉損害及賠償義務
      人時起算，非以知悉賠償義務人因侵權行為所構成之犯罪行為經檢察官起訴，
      或法院判決有罪為準」，最高法院七十二年台上字第七三八號判例可供參考。
      又按「「上訴人自四十一年起即已知有損害及賠償義務人，至四十四年九月九
      日始提起本件訴訟，其因侵權行為所生之損害賠償請求權，依民法第一百九十
      七條第一項之規定，雖因二年間不行使而消滅，但查所謂知有損害，非僅指單
      純知有損害而言，其因而受損害之他人行為為侵權行為，亦須一併知之，若僅
      知受損害及行為人，而不知其行為之為侵權行為，則無從本於侵權行為請求賠
      償，時效即無從進行」，最高法院四十六年台上字第三四號判例可資參照。由
      下列事實可知原告自知悉有損害及賠償義務人時起，已逾二年：原告於九十
      年七月十七日提起本件刑事附帶民事訴訟，而依原告起訴事實記載：「被告於
      八十八年三月十九日前，明知原告與乙○並未有任何仲裁協議，竟將該本票交
      付乙○，而違背原告所委託之任務，．．．使原告受有該項損害」；「嗣原告
      為對承購戶有所交代，並保障渠等權益，不得不於八十八年七月十二日在乙○
      要脅下付款，．．．是被告背信將系爭本票私自交付乙○，致使原告受有五千
      二百五十萬元之損害，為此依民法第一百八十四條之規定，請求被告應給付原
      告五千三百萬元之損害賠償」，有刑事附帶民事起訴狀可證，八十八年七月十
      二日原告以五千二百五十萬元與被告乙○和解，如成立侵權行為，和解時原告
      已實際知悉損害（因被告甲○○違背委託使原告喪失系爭本票之占有）及賠償
      義務人。被告乙○以系爭五千萬元本票，向臺灣板橋地方法院聲請本票裁定
      ，經該院以八十八年度票字第二四八九號裁定准許在案，該裁定於八十八年四
      月十四日送達原告，有送達證書可證（請見臺灣板橋地方法院八十八年度票字
      第二四八九號卷）。如成立侵權行為，原告收受本票裁定時，由裁定之內容，
      原告已實際知悉損害及賠償義務人。被告乙○向臺灣板橋地方法院聲請強制
      執行，經該院以八十八年度民執土字第九五九八號清償票款事件強制執行在案
      ，原告財產被乙○查封之時間為八十八年六月二十三日，有查封筆錄可證（請
      見前開執行卷第六四頁），該院民事執行處查封登記函於八十八年六月一日送
      達原告，有送達證書可證（請見前開執行卷第二八頁）。如成立侵權行為，原
      告收受查封登記函時，已實際知悉損害及賠償義務人。原告於八十八年四月
      即對乙○提起確認系爭五千萬元本票債權不存在之訴，訴之聲明：「確認『被
      告持有』臺灣板橋地方法院八十八年度票字第二四八九號裁定所示原告於八十
      八年十月八日簽發，票面金額五千萬元，票據號碼0000000號，未載到
      期日之本票債權不存在」，另事實及理由欄記載：「兩造於簽訂原證一之協議
      書時，原告即簽發系爭本票交由證人甲○○保管，惟就系爭本票之提示處分條
      件．．．」，有起訴狀影本可證（請見本審卷卷一，第一九六頁至第二○○頁
      ），原告八十八年四月起訴時（起訴狀僅記載八十八年四月，未記載「日」）
      即知被告乙○持有系爭本票，其起訴之原因事實與本件之陳述均相同，亦足證
      於八十八年四月間該案起訴時，原告即知悉何人為侵權行為人，並已依法主張
      權利在案。本件如成立侵權行為，由前開任一時點，起算迄至原告起訴之九
      十年七月十七日止，均已逾二年時效，被告主張時效抗辯，為有理由。故原告
      依侵權行為之規定，請求被告應連帶給付原告五千三百萬元，及自附帶民事訴
      訟訴狀繕本送達翌日起至清償日止，按年息百分之五計算之利息，為無理由，
      應予駁回。
（二）原告主張：原告八十九年六月接獲臺灣板橋地方法院檢察官起訴書，始確知賠
      償義務人，主張未逾二年時效云云。惟按該見解與最高法院七十二年台上字第
      七三八號判例不符，已如前述，茍必須接獲檢察官起訴書，原告始「知悉」有
      侵權行為損害賠償權，而以起訴為時效進行之起點，則檢察官未起訴之案件，
      請求權之時效均不進行，而永遠無法罹於時效，顯然增加法律所未規定之要件
      。原告是否「知悉」有損害及賠償義務人，應依實際狀況認定，不以經檢察官
      起訴為必要，檢官起訴僅係其中一種情形而已。故原告該主張並不足採。
（三）原告主張：原告實際受有損害之時點，係被迫依協議於八十八年九月四日及九
      月六日將所有美福堡工地內二十八戶房地，分別移轉登記予乙○（黎氏建設）
      及其指定名義第三人之時，顯見原告係自八十八年九月四日起始確受有財產上
      之損害，因此縱認原告請求權之時效非自接獲檢察官起訴書起算，亦應自原告
      受有損害之結果發生時，請求權始能行使，故原告之損害賠償請求權並未罹於
      時效云云。惟查本件如成立侵權行為，被告甲○○背信將本票交付被告乙○時
      ，被告甲○○既違背託付，原告已喪失本票之占有。按「占有固為事實，並非
      權利，但究屬財產之法益，民法第九百六十條至第九百六十二條且設有保護之
      規定，侵害之，即屬違反法律保護他人之規定，侵權行為之違法性非不具備，
      自應成立侵權行為。至占有人對該占有物有無所有權，初非所問」，最高法院
      七十一年台上字第三七四八號判決可資參照，依原告主張，其喪失本票之占有
      時，即已造成損害。故原告主張：原告係自八十八年九月四日起始確受有財產
      上之損害云云，並不可採。
（四）原告依侵權行為之法律關係，請求被告應連帶給付原告五千三百萬元，其中五
      千二百五十萬元，係和解之金額；五十萬元係前開確認本票債權不存在之訴之
      訴訟費用。惟查依原告所起訴之事實，被告甲○○背信擅將系爭本票交付被告
      乙○，其侵權行為所受之損害為喪失「五千萬元本票之占有」。按「所謂相當
      因果關係，係指依經驗法則，綜合行為當時所存在之一切事實，為客觀之事後
      審查，認為在一般情形上，有此環境，有此行為之同一條件，均發生同一之結
      果者，則該條件即為發生結果之相當條件，行為與結果即有相當之因果關係。
      反之，若在一般情形上，有此同一條件存在，而依客觀之審查，認為不必皆發
      生此結果者，則該條件與結果並不相當，不過為偶然之事實而已，其行為與結
      果間即無相當因果關係」，最高法院八十七年度台上字第一五四號判決可供參
      考。查縱使被告甲○○違背委託使原告喪失本票占有，亦未必導致被告乙○聲
      請「本票裁定」、「原告與被告乙○和解」及「原告提起確認本票債權不存在
      之訴而支出訴訟費用」之結果，和解及另案訴訟之訴訟費用，均屬另外之法律
      關係，與原告主張之侵權行為（被告甲○○背信交付本票），並無相當因果關
      係（即有此行為，並非當然發生此一結果）；且侵權行為之損害賠償係回復原
      狀，即返還系爭本票（民法第二百十三條第一項參照），惟查系爭五千萬元本
      票已在原告手中，為原告所不爭執（請見本審卷卷二，第九四頁），亦不生回
      復原狀問題，併予敘明。
七、不當得利部分：原告另依不當得利之法律關係，請求被告乙○給付五千三百萬元
    云云（請見本審卷卷二，第九三頁）。原告依不當得利之法律關係，請求被告乙
    ○應給付原告五千三百萬元，其中五千二百五十萬元，係和解之金額；五十萬元
    係前開確認本票債權不存在之訴訟費用。按「無法律上之原因而受利益，致他人
    受損害者，應返還其利益」，民法第一百七十九條第一項前段定有明文。乙○於
    八十八年五月十九日以本票裁定聲請強制執行，有民事強制執行聲請狀可證（請
    見台灣板橋地方法院八十八年度執字第九五九八號執行卷第五頁至第八頁），執
    行法院查封原告之房地後，原告即與被告乙○於八十八年七月十二日達成和解，
    因加計利息及各項費用，原告確認應給付乙○之承攬金額尾款五千二百五十萬元
    達成和解，並依協議書約定之給付方法，其中二千三百四十八萬八千元係以原告
    之房地抵充，另外二千九百零一萬二千元係開支票給付，有協議書可證（請見本
    審卷第二四頁），惟原告迄今均未兌現等情，業據原告陳述明確。於達成和解後
    ，原告認無再行確認系爭本票債權不存在之必要，即於八十八年七月十七日具狀
    敘明：「今因兩造已達成和解，本件已無進行必要，由此撤回本件訴訟。」等語
    ，有民事撤回狀影本可證（請見本審卷卷一，第二七頁至第二九頁）。按「稱和
    解者，謂當事人約定，互相讓步，以終止爭執或防止爭執發生之契約」；「和解
    有使當事人所拋棄之權利消滅及使當事人取得和解契約所訂明權利之效力」，民
    法第七百三十六條、第七百三十七條規定甚明。被告乙○既因和解而取得五千二
    百五十萬元之債權，即有法律上原因；原告向法院繳納另案確認本票債權不存在
    之訴之訴訟費用，被告乙○亦未獲得任何利益，故均與不當得利之要件不合。原
    告雖主張：簽立和解書係受被告乙○脅迫云云，惟為被告乙○所否認。證人葉郁
    琳雖證稱：「（原告訴訟代理人問：為何八十八年七月十二日原告會與乙○簽和
    解協議書？）因為乙○有帶外面的一群兄弟到我們公司來」等語（請見本審卷卷
    一，第一八四頁至第一八五頁）。惟查兩造簽立和解協議書時，有謝新味律師在
    場見證，有協議書上之簽名可證，謝新味律師係原告台灣板橋地方法院八十八年
    重簡字第七七五號確認本票債權不存在事件之訴訟代理人，有民事撤回狀影本可
    稽，被告乙○縱使曾帶一批人到原告公司，惟無積極之非法行為，仍難認為其有
    脅迫之行為。從常情判斷，如有脅迫行為，謝新味律師豈會簽名見證協議成立？
    依兩造於八十八年七月十二日和解協議之內容，並未約定原告須撤回確認本票債
    權不存在之訴為對待給付條件，而係因和解再次確認工程承攬之債權金額為五千
    二百五十萬元，有協議書可按，原告即撤回該確認本票債權不存在之訴，原告該
    自願性行為，益足佐證並未受到脅迫。故對於被脅迫乙節，原告並未舉證以實其
    說，自不足採。且依民法第九十三條前段規定，被脅迫而為意思表示應於脅迫終
    止後，一年之除斥期間內撤銷，原告亦未於除斥期間內撤銷意思表示，故原告有
    關脅迫之抗辯，並不可採。原告依不當得利之法律關係，請求被告乙○給付五千
    三百萬元，亦無理由，應予駁回。
八、本件事證已臻明確，兩造其餘攻擊、防禦方法及所舉證據（如：被告甲○○究係
    受何人委託持有系爭本票；八十七年十月八日協議書反面橫式部分何時製作；共
    製作幾份；分別由何人持有；被告乙○聲請本票裁定及聲請強制執行，是否曾向
    法院提示本票正本；原告積欠被告乙○工程款金額究係若干；被告乙○主張抵銷
    等），無礙勝負之判斷，爰不一一論列，附此敘明。
九、原告之訴既經駁回，其假執行之聲請，已失其依據，應併予駁回。
十、結論：本件原告之訴及追加之訴均無理由，依民事訴訟法第三百八十五條第一項
    前段、第七十八條，判決如主文。
中　　　華　　　民　　　國　　九十一　　年　　　六　　　月　　　十八　　日
　　　　　　　　　　　　　　　民事第十二庭
                          　　　　審判長法　官　林　丁　寶
                          　　　　　　　法　官　高　鳳　仙
                          　　　　　　　法　官　林　恩　山
右正本係照原本作成。
如不服本判決，應於收受送達後二十日內向本院提出上訴書狀，其未表明上訴理由者
，應於提出上訴後二十日內向本院補提理由書狀（均須按他造當事人之人數附繕本）
上訴時應提出委任律師或具有律師資格之人之委任狀；委任有律師資格者，另應附具
律師及格證書及釋明委任人與受任人有民事訴訟法第四百六十六條之一第一項但書或
第二項（詳附註）所定關係之釋明文書影本。
中　　　華　　　民　　　國　　九十一　　年　　　六　　　月　　　十九　　日
　　　　　　　　　　　　　　　　　　　　書記官  周　淑　靜
附註：
民事訴訟法第四百六十六條之一（第一項、第二項）：
對於第二審判決上訴，上訴人應委任律師為訴訟代理人。但上訴人或其法定代理人具
有律師資格者，不在此限。
上訴人之配偶、三親等內之血親、二親等內之姻親，或上訴人為法人、中央或地方機
關時，其所屬專任人員具有律師資格並經法院認為適當者，亦得為第三審訴訟代理人
。
